ACORDAO-COMPLETO-2369286

ACÓRDÃO 1955/2019 ATA 31/2019 - PLENÁRIO

VISTOS, relatados e discutidos estes autos de representação noticiando pretensas irregularidades na concorrência 1/2019, por menor preço global, conduzido pelo Tribunal Regional do Trabalho da 18ª Região, com vistas à contratação de serviços de engenharia para construção da 4ª fase da 2ª etapa das obras do complexo trabalhista de Goiânia. 
ACORDAM os ministros do Tribunal de Contas da União, reunidos em sessão Plenária, ante as razões expostas pelo relator, em:
9.1. com fulcro no art. 276, caput, do RI/TCU, referendar a medida cautelar adotada pelo relator por meio do despacho contido na peça 27 destes autos, bem como as medidas acessórias adotadas;
9.2. encaminhar cópia desta deliberação ao Tribunal Regional do Trabalho da 18ª Região e à firma representante.

Referendo de medida cautelar em processo de representação acerca de possíveis irregularidades em concorrência com vistas à contratação de serviços de engenharia para construção da 4ª fase da 2ª etapa das obras do complexo trabalhista de Goiânia.

Tribunal Regional do Trabalho da 18ª Região/GO.

3. Interessados/Responsáveis: não há.

13.1. Ministros presentes: Ana Arraes (na Presidência), Walton Alencar Rodrigues, Benjamin Zymler, Augusto Nardes, Aroldo Cedraz e Raimundo Carreiro.
13.2. Ministros-Substitutos presentes: Augusto Sherman Cavalcanti, André Luís de Carvalho e Weder de Oliveira (Relator).

ACORDAO-COMPLETO-2377522

Acórdão 2304/2019 - Plenário

WEDER DE OLIVEIRA

Adoto como relatório o despacho prolatado em 19/8/2019 (peça 27) , que fundamentou a concessão da medida cautelar ora em apreciação:
"Tratam os autos de representação formulada pela empresa Engemil Engenharia, Empreendimentos, Manutenção e Instalações Ltda. (peça 1) , com fundamento no art. 113, § 1º, Lei 8.666/1993, noticiando pretensas irregularidades na concorrência 1/2019, por menor preço global, conduzido pelo Tribunal Regional do Trabalho da 18ª Região, com vistas à contratação de serviços de engenharia para construção da 4ª fase da 2ª etapa das obras do complexo trabalhista de Goiânia. 
2.	A Secretaria de Controle Externo de Aquisições Logísticas (Selog) , sintetizou da seguinte forma as alegações da representante:
'a)	a sessão inicial da Concorrência 1/2019 ocorreu em julho de 2019, quando foram abertos os envelopes de habilitação e a empresa ora representante foi considerada habilitada, ante a demonstração de capacidade patrimonial, financeira e técnica para executar o objeto licitado;
b)	entretanto, após interposição de recurso pela concorrente Jota Ele Construções Civis S/A, a Comissão de Licitação teria alterado o seu posicionamento inicial e declarado a empresa Engemil inabilitada, por descumprimento do subitem 4.2.10.1.2, alínea 'a', do edital, o qual versava sobre a necessidade de apresentação do balanço patrimonial por cópia do Livro Diário, inclusive com os termos de abertura e de encerramento, devidamente autenticado na Junta Comercial da sede ou domicílio do licitante;
c)	a Comissão teria alegado que a empresa não havia comprovado a aptidão econômico-financeira, pois o Balanço Patrimonial apresentado não contemplaria o termo de abertura e encerramento do livro diário, não obstante existir dispositivo editalício (item 4.3) que possibilitaria a substituição do balanço pela consulta ao Sicaf, estabelecendo que os licitantes com situação regular nesse sistema seriam dispensados de apresentar os documentos já cadastrados;
d)	a empresa teria apresentado o balanço patrimonial em meio físico apenas de forma complementar, posto que o cadastro no Sicaf já contemplaria o balanço autenticado, com termos de abertura e de encerramento e todos os elementos necessários para o preenchimento das condições financeiras. Reforça que a ausência dos termos de abertura e de encerramento no balanço apresentado em meio físico não deveria ter sido objeto de questionamento, pois o cadastro no Sicaf já conteria o Sistema Público de Escrituração Contábil - SPED contábil completo;
e)	ressalta que a Instrução Normativa 3/2018 da Secretaria de Gestão do extinto Ministério do Planejamento, Desenvolvimento e Gestão (IN - SG/MP 3/2018) estabeleceria as comprovações abrangidas pelo Sicaf, as quais incluiriam a qualificação econômico-financeira. O balanço elaborado e registrado nos termos da legislação em vigor supriria as exigências dos incisos I e II do art. 31 da Lei 8.666/1993;
f)	acrescenta que o então Ministério do Planejamento teria disponibilizado na Internet os procedimentos a serem preenchidos pelos empresários, para fins de cadastro do balanço patrimonial na forma da lei e da mencionada instrução normativa, os quais teriam sido adequadamente observados pela empresa;
g)	nesse sentido, a empresa teria cadastrado o balanço patrimonial digital, dotado de termos de abertura e de encerramento e demais elementos legais, tendo sido autenticado o livro contábil por meio de recibo, sendo dispensadas outras formas de autenticação;
h)	afirma, ainda, que a empresa é regida pelo Decreto 6.022/2007 que instituiu o SPED contábil, o qual se refere à substituição da escrituração em papel pela Escrituração Contábil Digital - ECD, a qual conteria todos os elementos e informações suficientes, inclusive a título de autenticação;
i)	acrescenta que o Sicaf somente confere a 'validação nível VI - Qualificação Econômica-Financeira' após a inclusão de todos os elementos exigidos por lei. Alega, dessa forma, que, caso a Comissão de Licitação tivesse consultado o Sicaf, teria acesso a tudo que diria respeito à qualificação financeira, sendo possível o download de diversos documentos como balanço patrimonial. Ressalta que anexou à representação o balanço patrimonial da empresa registrado no Sicaf o qual conteria todos os elementos necessários e demonstraria o atendimento aos itens do edital, inclusive ao referido item 4.2.10.1.2;
j)	sustenta que a Comissão teria negligenciado essa consulta ao Sicaf, limitando-se a analisar o balanço patrimonial físico incorrendo em irregularidade. Em seguida, reforça a disposição do item 4.3 e menciona também o item 4.4 do edital, o qual estabelece 'que havendo discordância entre o documento apresentado e a verificação da Internet, prevalecerá a segunda'.
k)	por fim, relata que sua proposta de preços seria aproximadamente R$ 4 milhões inferior às das concorrentes;
l)	com base nessa exposição, solicita a adoção de medida cautelar inaudita altera pars para que seja determinada a suspensão dos efeitos da decisão que o inabilitou na Concorrência 1/2019, suspendendo a licitação no estágio em que estiver e retornando à fase de habilitação, permitindo que a empresa tenha sua proposta de preços aberta em sessão específica, considerando que a proposta se encontra lacrada e sob a guarda da Comissão de Licitação; e
m)	em caso de eventual assinatura do contrato, solicita a suspensão do ajuste, além pedir o ingresso como parte interessada e, no mérito, solicitar a declaração de nulidade da decisão de inabilitação proferida pela Comissão de Licitação, declarando-se a empresa vencedora da disputa e possibilitando a assinatura do contrato."
	3.	A par desses argumentos, a representante, no essencial, requer (peça 1, p. 24-25) :
a. cautelarmente, a suspensão do andamento da licitação ou do contrato e dos efeitos da decisão de sua inabilitação no certame;
b. a abertura de sua proposta de preços que se encontra sob a guarda da comissão de licitação;
c. no mérito, que seja declarada nula a decisão da comissão de licitação que a inabilitou do certame, declarando-a vencedora da concorrência e possibilitando a assinatura do contrato;
d. seja admitida como interessada no processo.
II
4.	A unidade instrutiva considera que a representação deve ser conhecida, pois estão presentes todos os requisitos de admissibilidade constantes no art. 113, § 1º, da Lei 8.666/1993, c/c os arts. 235 e 237, VII, do RI/TCU, e no art. 103, § 1º, da Resolução TCU 259/2014.
5.	Reproduzo a seguir, com ajustes, os exames empreendidos e os encaminhamentos propostos pelo auditor da Selog, endossados pelo corpo dirigente daquela unidade (peças 25 e 26) :
	"D. Medida Cautelar - Avaliação dos Pressupostos

	Perigo da Demora

	Há decisão judicial ou administrativa, sem especificação de prazo, para suspender o andamento do processo licitatório ou a contratação?
	Não

	No caso de contratação normal:
	O contrato decorrente do certame já foi assinado?
	Não

	No caso de Registro de Preços:
	A ata de registro de preços decorrente do certame já foi assinada?
	Não se aplica

		O contrato decorrente da ata de registro de preços (que, porventura, seja objeto da representação/denúncia) já foi assinado?
	Não se aplica

		A ata de registro de preços decorrente do certame ainda possui saldo que permita novas contratações pelo órgão gerenciador ou por eventuais adesões?
	Não se aplica

	Análise:

	Está configurado o pressuposto do perigo da demora em razão de a concorrência se encontrar em sua fase final, com a iminente adjudicação do objeto e homologação do certame. 

	Perigo da Demora Reverso

	O serviço/bem é essencial ao funcionamento das atividades do órgão/entidade?
	Não

	O órgão ou entidade está coberto contratualmente pelo serviço com razoável vigência (há a possibilidade de voltar a fase ou refazer o certame, a depender da consequência da concessão de cautelar no caso concreto) ou admite prorrogação excepcional?
	Não se aplica

	Caso haja a possibilidade de manutenção do contrato com a atual prestadora dos serviços, as condições dessa contratação seriam melhores (menor preço e atendimento satisfatório) que o que se está em vias de contratar?
	Não se aplica

	Análise:

	Não se verifica a presença do pressuposto, uma vez que se trata de obra de construção de um complexo que não impede o atual funcionamento e as atividades do órgão.

	Plausibilidade Jurídica

	O órgão/entidade está sujeito aos normativos supostamente infringidos?
	Sim

	Há plausibilidade nas alegações do representante?
	Sim

	Há indício de sobrepreço ou superfaturamento?
	Sim

	Há grave risco de lesão ao erário, inexecução ou execução insatisfatória do objeto?
	Sim

	Análise quanto à plausibilidade jurídica e quanto à necessidade de adoção de medida cautelar:

	As informações trazidas pelo representante sugerem a ocorrência de irregularidade e a existência do pressuposto da plausibilidade jurídica. 
Conforme narrado pela empresa Engemil, em um primeiro momento a empresa foi considerada habilitada pela Comissão Permanente de Licitação (peça 3) , cujo entendimento foi alterado após a interposição de recurso por uma das concorrentes, a empresa Jota Ele Construções (peça 4) .
Nessa peça recursal, a recorrente alega o descumprimento do mencionado item 4.2.10.1.2 do edital (peça 7, p. 6) pela Engemil. Defende também que não seria cabível a utilização do item 4.3 (peça 7, p. 8-9) para justificar a ausência dos documentos exigidos pelo item 4.2.10 em diante, pois somente estaria dispensada a apresentação dos documentos detalhados nos itens 4.2.1 a 4.2.8 do instrumento convocatório (caso já existentes os cadastros no Sicaf) . A partir dessa argumentação, o recurso foi julgado procedente e a empresa Engemil foi considerada inabilitada (peça 6) .
Há que se avaliar, no entanto, os motivos da exigência de apresentação em meio físico dos itens previstos no item 4.2.10 do edital concomitantemente aos documentos similares já cadastrados no Sicaf e o impacto da eventual não apresentação e desclassificação de uma concorrente na competitividade e economicidade do certame.
Em outras palavras, há que se confirmar se tal exigência configurou excesso de formalismo que pode ter ferido os princípios da competitividade e da economicidade, tendo em vista ainda que a proposta inabilitada, segundo o representante, seria aproximadamente R$ 4 milhões inferior àquela considerada vencedora. 
Nessa análise dos autos, há indícios de exigências por demais formais - e até sem respaldo legal - que podem ter afastado empresa do certame com proposta potencialmente mais vantajosa para a Administração, segundo alegado pelo representante.
Questiona-se, primeiramente, se os documentos referentes à qualificação econômico financeira já cadastrados no Sicaf seriam suficientes para averiguação das condições de habilitação das licitantes. 
Conforme as orientações sobre o Sicaf no site https://www.comprasgovernamentais.gov.br/index.php/pf-sicaf-in3-2018#P1, é possível inferir que a exigência dos documentos referentes à qualificação econômico-financeira constante do item 4.2.10, no caso de empresas já cadastradas no Sicaf, seria desnecessária (vide questionamentos 14 a 17 do site) .
De acordo com o questionamento 34, para a comprovação da situação financeira do fornecedor cadastrado no Sicaf, a comissão de licitação deve observar o balanço patrimonial ali inserido, podendo, inclusive, realizar o cálculo dos índices contábeis por meio da calculadora financeira a eles disponibilizada.
Assim, em análise preliminar, entende-se haver irregularidade na inabilitação da empresa por não ter apresentado os documentos constantes do item 4.2.10.1.2, tendo em vista o seu regular cadastro no Sicaf (no Nível VI - qualificação econômico-financeira) , o que, em princípio, dispensaria a apresentação de documentos adicionais relativos ao seu Balanço Patrimonial.
Isso porque assim dispõe os arts. 3º e 4 º da IN - SG/MP 3/2018:
Art. 3º O Sicaf conterá os registros da habilitação jurídica, da regularidade fiscal e da qualificação econômico-financeira, bem como das sanções aplicadas pela Administração Pública, conforme previsto na legislação e nesta Instrução Normativa, em especial as que acarretem a proibição de participação em licitações e celebração de contratos com o Poder Público.
Parágrafo único. Excetuam-se das exigências para habilitação prévia no Sicaf as relativas à qualificação técnica da interessada, as quais somente serão demandadas quando a situação o exigir.
Art. 4º A verificação de conformidade para habilitação dos fornecedores em licitação, dispensa, inexigibilidade e nos contratos administrativos pertinentes à aquisição de bens e serviços, inclusive de obras e publicidade, e a alienação e locação poderá ser comprovada por meio de prévia e regular inscrição cadastral no Sicaf.
§ 1º Somente haverá a necessidade de comprovação do preenchimento de requisitos mediante apresentação dos documentos originais não-digitais quando houver dúvida em relação à integridade do documento digital.
§ 2º Os atos relativos ao cadastro no Sicaf somente poderão ser realizados com uso de meio eletrônico.
Indaga-se, assim, o motivo da exigência adicional prevista no item 4.2.10.1.2 do edital e a sua base legal, considerando que, segundo o disposto no art. 4º, §1º, retrotranscrito, somente deveria ser solicitado se houver dúvida em relação à integridade do documento digital, e não compulsoriamente em todos os casos.
Questiona-se, ainda, a melhor interpretação a ser dada ao item 4.3, transcrito a seguir (peça 7, p. 8-9) : 
'4.3 O licitante que estiver cadastrado neste Tribunal ou no SICAF, em situação regular, ficará dispensado, conforme o caso, de apresentar os documentos abrangidos pelo cadastro, em especial, os documentos elencados nos subitens 4.2.1 a 4.2.8 mediante a apresentação do mesmo.'
Apesar de a empresa que interpôs o recurso defender que a referida disposição somente abrangeria os itens 4.2.1 a 4.2.8, verifica-se a existência do trecho 'em especial' que indevidamente deixa margem a causar dúvidas se, de fato, o item 4.3 se aplicaria somente aos itens 4.2.1 a 4.2.8, o que, em princípio, seria uma interpretação equivocada.
Há que se ressaltar que o balanço patrimonial cadastrado pela empresa Engemil no Sicaf (peça 16, p. 6) possui valores iguais ao do apresentado em meio físico (peça 8, p. 2) , o que sugere a suficiência das informações para avaliar a capacidade do patrimônio líquido da empresa, que deveria estar de acordo com o percentual de 10% do valor estimado da contratação, conforme exigência do item 4.2.10 do edital. 
Diante dos apontamentos acima, entende-se configurado o pressuposto da plausibilidade jurídica.
Feitas essas considerações, propõe-se deferir o pedido de medida cautelar, uma vez presentes os pressupostos do perigo da demora e da plausibilidade jurídica, essenciais para sua concessão, e por não restar evidenciado o perigo da demora reverso, considerando-se, ainda, a possibilidade de que ter sido excluída do certame proposta potencialmente mais vantajosa para a Administração
Considerando que, consoante informação prestada em contato telefônico com o TRT, a proposta de preços apresentada pela empresa Engemil ainda se encontra em posse do órgão contratante, propõe-se, também, medida cautelar para que o Tribunal Regional do Trabalho da 18ª Região não a devolva à empresa até a decisão de mérito a ser proferida por esta Corte de Contas.
Por fim, entende-se pertinente realizar a oitiva da unidade jurisdicionada sobre os questionamentos acima para formação do juízo de mérito da presente representação.

	E. Impacto dos Encaminhamentos Propostos

	Haverá impacto relevante no órgão e/ou na sociedade, decorrente dos encaminhamentos propostos? 
	Sim

	Análise:
Haverá um impacto no órgão, decorrente da adoção da medida cautelar proposta, já que a obra por eles pretendida poderá levar um pouco mais de tempo a ser contratada e, consequentemente, concluída. No entanto, entende-se que esse impacto não é suficiente para comprometer as atividades essenciais do órgão e, embora a medida cautelar proposta possa atrasar o início da execução das obras, a diferença de preços mencionada pelo Representante, se for configurada, justificará esse atraso, além de garantir a continuidade de participação de licitante que poderá ter sido indevidamente alijada do certame.

	F. Pedido de Ingresso aos Autos e de Sustentação Oral

	Há pedido de ingresso aos autos?
	Sim

	Análise:

	Quanto ao pedido de ingresso formulado por Engemil Engenharia, Empreendimentos, Manutenção e Instalações LTDA. como parte interessada no presente processo (peça 1) , propõe-se o seu indeferimento, pois não demonstrou sua razão legítima para intervir nos autos, nem a possibilidade de lesão a direito subjetivo próprio, à luz do art. 146 do Regimento Interno/TCU c/c o art. 2º, § 2º, da Resolução-TCU 36/1995, com redação dada pelo art. 1º da Resolução-TCU 213/2008.

	Há pedido de sustentação oral?
	Não

	G. Processos Conexos e Apensos

	Há processos conexos noticiando possíveis irregularidades na contratação ora em análise?
	Não

	Há processos apensos?
	Não

	H. Proposta de Encaminhamento

	Em virtude do exposto, propõe-se:
26.1.	conhecer da representação, satisfeitos os requisitos de admissibilidade constantes no art. 113, § 1º, da Lei 8.666/1993, c/c os arts. 235 e 237, VII, do Regimento Interno deste Tribunal, e no art. 103, § 1º, da Resolução - TCU 259/2014;
26.2	deferir o pedido de concessão de medida cautelar, sem oitiva prévia, com fulcro no art. 276 do Regimento Interno/TCU, tendo em vista a existência dos elementos necessários para sua adoção, a fim de que o Tribunal Regional do Trabalho da 18ª Região, em relação à Concorrência 1/2019: 
a) suspenda o andamento dessa concorrência até que o Tribunal delibere sobre o mérito da matéria ora em apreço e, caso algum contrato já tenha sido firmado, se abstenha de praticar qualquer ato com vistas à sua execução até a deliberação definitiva desta Corte; e
b) não proceda à devolução do envelope com a proposta de preços da empresa Engemil Engenharia, Empreendimentos, Manutenção e Instalações Ltda. antes da deliberação de mérito dos presentes autos;
26.3.	realizar a oitiva do Tribunal Regional do Trabalho da 18ª Região, com amparo no art. 276, § 3º , c/c art. 250, V, todos do Regimento Interno/TCU, para que, no prazo de quinze dias, se pronuncie em relação aos pressupostos da cautelar deferida, e também quanto aos seguintes pontos relativos à Concorrência 1/2019:
a) possível irregularidade na inabilitação da empresa Engemil Engenharia, Empreendimentos, Manutenção e Instalações Ltda., em função de não ter apresentado a documentação constante do item 4.2.10.1.2 do edital, tendo em vista que, em princípio, a comprovação da sua qualificação econômico-financeira poderia ser verificada pela sua regularidade no Sicaf quanto ao Nível VI - Qualificação Econômico-Financeira, consoante previsto no art. 3º da IN - SG/MP 3/2018, e que, qualquer dúvida quanto à documentação ali inserida poderia ser saneada por meio de diligência, conforme previsto no art. 43, § 3º, da Lei 8.666/1993 c/c art. 4º, §1º, da IN - SG/MP 3/2018; 
b) interpretação do item 4.3 do edital, informando se seria aplicável somente aos itens 4.2.1 e 4.2.8 ou se seria extensível aos demais subitens do item 4.2;
c) demais informações que julgar necessárias; e
d) designação formal de interlocutor que conheça da matéria para dirimir eventuais dúvidas, informando nome, função/cargo, e-mail e telefone de contato.
26.4.	realizar, nos termos do art. 276, § 3º , c/c art. 250, V, todos do Regimento Interno/TCU, a oitiva da sociedade empresária Porto Belo Engenharia e Comércio Ltda. (CNPJ 03.701.380/0001-80) , para, no prazo de quinze dias, manifestar-se, caso queira, sobre os fatos constantes nos subitens 26.3 retro, assim como sobre os pressupostos da cautelar pleiteada;
26.5.	indeferir o pedido formulado por Engemil Engenharia, Empreendimentos, Manutenção e Instalações Ltda., de ser considerado como parte interessada, mas lhe autorizando, caso requeira, vista e cópia às peças não sigilosas dos presentes autos após a prolação da deliberação de mérito dos presentes autos;
26.6.	alertar o Tribunal Regional do Trabalho da 18ª Região quanto à possibilidade de o TCU vir a determinar a anulação dos atos decorrentes do certame, caso haja elementos suficientes para a decisão de mérito, que caracterizem afronta às normas legais e/ou a possibilidade de ocorrência de prejuízos à Administração;
26.7.	encaminhar cópia da presente instrução ao Tribunal Regional do Trabalho da 18ª Região e à sociedade empresária Porto Belo Engenharia e Comércio Ltda., de maneira a embasar as suas respectivas respostas à oitiva; e
26.8.	comunicar ao representante a decisão que vier a ser prolatada."

III
6.		Como visto, a firma ora representante inicialmente foi considerada habilitada no certame em questão. Posteriormente, em face da interposição da decisão da comissão de licitação, em sede de recurso apresentado por uma das licitantes concorrentes (que não a vencedora) , foi inabilitada com fundamento no descumprimento do item 4.2.10.1.2, alínea 'a' do edital (exigência dos documentos referentes à qualificação econômico-financeira: balanço patrimonial, por cópia do livro diário, com os termos de abertura e encerramento devidamente autenticado na junta comercial) .
7.		A análise preliminar da unidade instrutiva permitiu concluir que a inserção no sistema de cadastramento unificado de fornecedores (Sicaf) da administração pública federal dos documentos aptos a demonstrar a qualificação econômico-financeira da licitante atenderia ao disposto no item 4.3 do edital da concorrência 1/2019, e dispensaria a apresentação dos mesmos documentos, no caso balanço patrimonial, que já se encontrava disponível naquele sistema.
8.		Por essa razão, teria ocorrido inabilitação indevida de licitante com proposta potencialmente vantajosa para o TRT-18, por falha formal, a rigor, plenamente saneável pela comissão de licitação por meio de consulta ao Sicaf.
9.		Dessa forma, tendo em vista que não há perigo da demora reverso e que a concorrência está na iminência de ter seu objeto adjudicado à licitante vencedora e, posteriormente, homologado, considero que, neste momento, os requisitos para adoção de medida cautelar tendente a suspender a concorrência 1/2019 TRT-18 estão adequadamente delineados.
10		Ante o exposto, conheço desta representação e manifesto-me de acordo com a proposta de suspensão cautelar do andamento da concorrência 1/2019 - TRT-18, até ulterior decisão deste Tribunal a respeito, bem como com as demais proposições encaminhadas pela Selog (item 26 e seus respectivos subitens, instrução de peça 24) . 
Restituam-se os autos à unidade instrutiva para as providências de sua competência."
	É o relatório.

não há.

Não atuou.

REPRESENTAÇÃO. TRT 18ª REGIÃO. CONCORRÊNCIA 1/2019. CONTRATAÇÃO DE SERVIÇOS CONSTRUÇÃO DO COMPLEXO TRABALHISTA DE GOIÂNIA/GO. SUPOSTA INABILITAÇÃO INDEVIDA DE LICITANTE COM PROPOSTA POTENCIALMENTE VANTAJOSA PARA A ADMINISTRAÇÃO CONTRATANTE. PRESENÇA DOS REQUISITOS DO FUMUS BONI IURIS E DO PERICULUM IN MORA. SUSPENSÃO CAUTELAR DO CERTAME. OITIVAS. APRECIAÇÃO DO PLENÁRIO.

REPRESENTAÇÃO (REPR)

Secretaria de Controle Externo de Aquisições Logísticas (Selog).

Tratam os autos de representação formulada pela empresa Engemil Engenharia, Empreendimentos, Manutenção e Instalações Ltda. (peça 1) , com fundamento no art. 113, § 1º, Lei 8.666/1993, noticiando pretensas irregularidades na concorrência 1/2019, por menor preço global, conduzido pelo Tribunal Regional do Trabalho da 18ª Região, com vistas à contratação de serviços de engenharia para construção da 4ª fase da 2ª etapa das obras do complexo trabalhista de Goiânia. 
A firma representante inicialmente foi considerada habilitada no certame em questão. Posteriormente, em face da interposição da decisão da comissão de licitação, em sede de recurso apresentado por uma das licitantes concorrentes (que não a vencedora) , foi inabilitada com fundamento no descumprimento do item 4.2.10.1.2, alínea 'a' do edital (exigência dos documentos referentes à qualificação econômico-financeira: balanço patrimonial, por cópia do livro diário, com os termos de abertura e encerramento devidamente autenticado na junta comercial) .
A análise preliminar da unidade instrutiva permitiu concluir que a inserção no sistema de cadastramento unificado de fornecedores (Sicaf) da administração pública federal dos documentos aptos a demonstrar a qualificação econômico-financeira da licitante atenderia ao disposto no item 4.3 do edital da concorrência 1/2019, e dispensaria a apresentação dos mesmos documentos, no caso balanço patrimonial, que já se encontrava disponível naquele sistema.
Por essa razão, teria ocorrido inabilitação indevida de licitante com proposta potencialmente vantajosa para o TRT-18, por falha formal, a rigor, plenamente saneável pela comissão de licitação por meio de consulta ao Sicaf.
Dessa forma, tendo em vista que não há perigo da demora reverso a ser considerado e que a concorrência está na iminência de ter seu objeto adjudicado à licitante vencedora e, posteriormente, homologado, considerei que os requisitos para adoção de medida de urgência tendente a suspender a concorrência 1/2019 TRT-18 estavam adequadamente delineados e manifestei-me de acordo com a proposta de suspensão cautelar do andamento da concorrência 1/2019 - TRT-18, até ulterior decisão deste Tribunal a respeito, bem como com as demais proposições encaminhadas pela Selog (item 26 e seus respectivos subitens, instrução de peça 24) . 
Ante as razões de decidir apresentadas no relatório precedente e com fundamento no art. 276, § 1º, do RI/TCU, manifesto-me no sentido de que seja adotada a decisão que ora submeto à apreciação deste Colegiado, consoante sistemática adotada por meio da Comunicação da Presidência ao Plenário em 25/10/2017.
TCU, Sala das Sessões Ministro Luciano Brandão Alves de Souza, em 21 de agosto de 2019.
Weder de Oliveira
Relator